【裁判字號】    92,台上,121
【裁判日期】    920116
【裁判案由】    損害賠償再審
【裁判全文】
最高法院民事判決                                九十二年度台上字第一二一號
    上  訴  人  甲○○
                乙○○
    共      同
    訴訟代理人  朱子慶律師
    被 上訴 人  行政院國軍退除役官兵輔導委員會台北市榮民服務處
    法定代理人  劉艾迪
右當事人間請求損害賠償事件，上訴人對於中華民國九十年八月十日台灣高等法院再
審判決（九十年度再字第五五號），提起上訴，本院判決如左：
    主  文
上訴駁回。
第三審訴訟費用由上訴人負擔。
    理  由
本件上訴人主張：已故葛其潭之唯一繼承人葛金香，曾於民國八十九年五月二十三日
提起訴訟，以葛其潭生前將其房地贈與伊係無效，因伊已將該房地移轉登記與第三人
為由，請求伊返還不當得利，經台灣台北地方法院（下稱台北地院）認贈與契約為有
效，以八十九年度簡字第六八七○號判決駁回其訴確定。該葛金香雖為大陸地區人民
，但其既為葛其潭之繼承人，又無不能掌理遺產之情事，依台灣地區與大陸地區人民
關係條例第六十八條規定，被上訴人自不得為葛其潭之遺產管理人。是被上訴人再主
張葛其潭與伊間之贈與契約無效，依侵權行為之法律關係提起訴訟，不僅當事人不適
格，且如認其為遺產管理人，仍應受前開確定判決既判力之拘束。乃前訴訟程序之原
審法院竟以八十九年度上字第九八○號判決（下稱原確定判決），廢棄台北地院所為
伊勝訴之判決，改判命伊賠償確定，自有民事訴訟法第四百九十六條第一項第十二款
及第一款之再審事由。又葛其潭與伊間之贈與契約已合法成立，依修正前民法規定，
伊即得請求所有權移轉登記。原確定判決認該贈與之房地所有權係於葛其潭死後始移
轉登記為無效、贈與契約亦屬無效云云，其適用法律顯悖於最高法院八十三年台上字
第一六一三號判例、五十一年台上字第一四一六號判例之見解而有錯誤情事。再者，
葛其潭生前所為之公證遺囑，縱因見證人之瑕疵而無效，但除得佐認贈與契約確實成
立外，仍得視為立有字據之贈與，依修正前民法第四百零八條第二項前段規定，應不
得加以撤銷，伊亦得據此請求移轉登記。況葛其潭生前已親自申辦印鑑登記並辦理自
用買賣土地增值稅及契稅，足證其生前有積極履行移轉登記之債務。尚不得因行政程
序延宕，致過戶程序遲至其死後始完成，而影響該贈與契約之效力。原確定判決忽略
葛其潭已為所有權移轉之物權行為，遽認伊未能舉證證明葛其潭確有將該房地贈與伊
之意思，顯有判決違背證據法則之違法。此外，伊受葛其潭之委託為移轉登記，並未
侵害被上訴人之權利；該房地之移轉登記，又為被上訴人依繼承法則所應負之履行義
務，縱令該義務應由其自行履行，否則即侵害其「管理權」，但其管理權所受之損害
，絕非適為該房地鑑價所得之金額，可見原確定判決適用損害賠償之法規顯有不當等
情，爰求為廢棄原確定判決，駁回被上訴人對前訴訟程序第一審判決上訴之判決。
原審以：台北地院八十九年度簡字第六八七○號確定判決之訴訟標的為不當得利返還
請求權，與原確定判決之訴訟標的為侵權行為損害賠償請求權並不相同，自無民事訴
訟法第四百九十六條第一項第十二款再審事由。又繼承人是否有不能管理遺產情事，
乃事實認定問題，非屬同條第一項第一款之適用法規顯有錯誤之情形。再者，原確定
判決認定上訴人與葛其潭間為買賣之法律關係，並非上訴人所主張之贈與關係，且該
買賣係於葛其潭死亡後始辦理登記，其登記為無效。可見雙方間之法律關係究屬買賣
抑為贈與關係，應屬契約之認定而為原確定判決取捨證據，認定事實之範圍，亦不構
成適用法規顯有錯誤之事由。至於遺贈乃單獨行為、贈與則為契約行為，二者之法律
行為方式並不相同。而系爭無效之遺贈行為可否逕視為贈與及上訴人與葛其潭間之房
地所有權移轉登記係買賣關係，被上訴人於前訴訟程序之請求，應否以該房地之鑑價
結果為損害賠償金額，均為原確定判決認定事實問題，仍非適用法律顯有錯誤之範圍
。為原審心證之所由得，因認上訴人所提再審之訴，顯無理由，乃未經言詞辯論程序
，逕以判決駁回其再審之訴，經核於法洵無違誤。
按民事訴訟法第四百九十六條第一項第十二款所謂：在前已有確定判決或和解、調解
或得使用該判決或和解、調解者，以前後兩訴之訴訟標的同一為要件。而同條項第一
款所謂適用法規顯有錯誤者，係指確定裁判所適用之法規顯然不合於法律規定，或與
司法院現尚有效及大法官會議之解釋，或最高法院尚有效之判例顯然違反者而言，不
包括漏未斟酌證據、認定事實錯誤之情形在內（本院六十六年台上字第一五四二號、
六十三年台上字第八八○號等判例意旨參照）。查原確定判決之訴訟標的法律關係為
侵權行為損害賠償請求權，而台北地院八十九年度簡字第六八七○號確定判決則係不
當得利返還請求權，二者尚屬有間。本院五十六年台上字第三○六四號判例所示：「
不當得利返還請求權與損害賠償請求權，法律上之性質雖有未同，但二者訴訟上所據
之事實如屬同一，則原告起訴時雖係基於侵權行為之法律關係，然在訴訟進行中於他
造為時效之抗辯後，亦不妨再基於不當得利之請求權而為主張」，係指在請求之基礎
事實同一情形下，原告得於主張侵權行為法律關係後，再基於不當得利之請求權而為
主張，此時不論其為訴之變更或追加，均屬合法之謂。如原告對於原訴未為變更，或
未追加另一法律關係，尚不得遽認原告均不得再依另一法律關係而為請求。至有關已
故葛其潭在大陸之繼承人是否有「因故不能掌理遺產」情事、其所為以買賣為原因之
房地所有權移轉登記究為買賣或贈與、無效之遺囑得否認定確屬贈與契約等項，均屬
事實認定問題。不論原確定判決是否有誤，均非屬提起再審之訴之事由。此外，上訴
人既未就原確定判決適用法律如何違背論理法則為具體指摘，縱原審認論理法則屬事
實認定一節，尚有可議，仍不影響判決之結果。另原判決之「事實」欄，應係「理由
」欄之誤，此項誤寫，由原審法院依法裁定更正為己足，難認有判決理由不備之違法
。上訴論旨，指摘原判決為不當，聲明廢棄，非有理由。
據上論結，本件上訴為無理由。依民事訴訟法第四百八十一條、第四百四十九條第一
項、第七十八條，判決如主文。
中      華      民      國    九十二    年      一      月     十六     日
                              最高法院民事第七庭
                                  審判長法官  蘇  茂  秋
                                        法官  徐  璧  湖
                                        法官  朱  建  男
                                        法官  蘇  達  志
                                        法官  沈  方  維
      右正本證明與原本無異
                                              書  記  官
中      華      民      國    九十二    年      一      月     二十八   日


司法院資訊處製作；財團法人民間司法改革基金會備份。
